ACORDAO-COMPLETO-2338415

ACÓRDÃO 4141/2019 ATA 18/2019 - PRIMEIRA CÂMARA

VISTOS, relatados e discutidos estes autos de aposentadorias concedidas pelo Tribunal Regional do Trabalho da 4ª Região,
ACORDAM os Ministros do Tribunal de Contas da União, reunidos em sessão da Primeira Câmara, diante das razões expostas pelo Relator, com fundamento no art. 71, inciso III, da Constituição Federal e nos arts. 1º, inciso V, 39, inciso II, e 45 da Lei 8.443/1992, em:
9.1. considerar legais os atos de aposentadoria de interesse da sra. Cecilia Couto Terra (inicial e alteração) , ordenando seu registro;
9.2. considerar ilegais os atos de aposentadoria de interesse das sras. Carolina Wist e Dinar Maria Rodrigues Bueno, recusando seu registro;
9.3. dispensar o ressarcimento das quantias indevidamente recebidas, em boa-fé, pelas inativas referidas no item anterior, consoante o Enunciado 106 da Súmula de Jurisprudência deste Tribunal;
9.4. determinar ao Tribunal Regional do Trabalho da 4ª Região que:
9.4.1. faça cessar, no prazo de 15 (quinze) dias, contado a partir da ciência desta deliberação, os pagamentos decorrentes dos atos impugnados, sob pena de responsabilidade solidária da autoridade administrativa omissa, consoante disposto nos arts. 71, inciso IX, da Constituição Federal e 262 do Regimento Interno desta Corte;
9.4.2. dê ciência do inteiro teor desta deliberação às sras. Carolina Wist e Dinar Maria Rodrigues Bueno, alertando-as de que o efeito suspensivo proveniente da interposição de eventuais recursos, caso não providos, não as exime da devolução dos valores indevidamente percebidos após a notificação;
9.4.3. envie a esta Corte de Contas, no prazo de 30 (trinta) dias, por cópia, comprovante de que as interessadas tiveram ciência desta deliberação;
9.5. esclarecer à unidade de origem, com supedâneo no art. 262, § 2º, do Regimento Interno do TCU, que as concessões consideradas ilegais poderão prosperar mediante a emissão e o encaminhamento a este Tribunal de novos atos concessórios, escoimados da irregularidade apontada nestes autos;
9.6. determinar à Sefip que monitore o cumprimento das medidas indicadas acima.

Apreciação, para fins de registro, de aposentadorias concedidas pelo Tribunal Regional do Trabalho da 4ª Região.

Primeira Câmara

3. Interessadas: Carolina Wist (XXX.005.880-XX); Cecilia Couto Terra (XXX.656.040-XX); Cecilia Couto Terra (XXX.656.040-XX); Dinar Maria Rodrigues Bueno (XXX.506.260-XX).

13.1. Ministros presentes: Bruno Dantas (na Presidência), Benjamin Zymler (Relator) e Vital do Rêgo.
13.2. Ministro-Substituto convocado: Marcos Bemquerer Costa.
13.3. Ministro-Substituto presente: Weder de Oliveira.

ACORDAO-COMPLETO-2382322

Acórdão 6855/2020 - Primeira Câmara

BENJAMIN ZYMLER

Adoto como relatório, com os ajustes de forma pertinentes, a instrução elaborada no âmbito da Secretaria de Fiscalização de Pessoal (Sefip) , a qual contou com a anuência dos dirigentes da unidade técnica e do representante do Ministério Público nos autos:
"INTRODUÇÃO
1.	Trata-se de atos de concessão de aposentadoria de Carolina Wist, Cecilia Couto Terra e Dinar Maria Rodrigues Bueno, ex-servidoras do Tribunal Regional do Trabalho da 4ª Região/RS.
2.	Os atos foram submetidos, para fim de registro, à apreciação do Tribunal de Contas da União (TCU) , de acordo com o art. 71, inciso III, da Constituição Federal. O cadastramento e a disponibilização ao TCU ocorreram por intermédio do Sistema de Apreciação e Registro de Atos de Admissão e Concessões, na forma dos arts. 2º, caput e incisos I a VI, e 4º, caput, da Instrução Normativa - TCU 78/2018.
HISTÓRICO
3.	Os atos em análise foram destacados do TC Processo 017.913/2013-6 em atendimento ao Acórdão 6433/2013-TCU-Segunda Câmara (peça 2) , para cumprimento de medidas propostas pelo Ministério Público, conforme peça 1.
4.	Ato contínuo, esta Unidade Técnica encaminhou o Ofício 5.529/2015-TCU/Sefip (peça 3) ao Tribunal Regional do Trabalho da 4ª Região/RS, solicitando os seguintes documentos e/ou esclarecimentos:
a) Interessadas: CAROLINA WIST e DINAR MARIA RODRIGUES BUENO
Cópia da decisão judicial que determinou o pagamento de parcelas de quintos judiciais;
Posição atual da ação judicial e, se for o caso, cópia da respectiva certidão de trânsito em julgado;
Planilha demonstrativa do cálculo dos quintos incorporados, caso a ação judicial tenha modificado a forma de cálculo das parcelas;
Mapa de exercício de funções de cada inativa, indicando eventuais transformações ou correlações de funções;
Contracheques atuais das interessadas;
b) Interessada: CECÍLIA COUTO TERRA
Contracheque atual da interessada;
Esclarecimentos quanto à proporcionalidade dos proventos.
5.	Após resposta do TRT-4, esta Sefip produziu a instrução anexada à peça 11, com a seguinte proposta:
'a) considerar LEGAL e conceder o respectivo registro do ato de aposentadoria de Cecilia Couto Terra;
b) considerar ILEGAIS os atos de aposentadoria de Carolina Wist e Dinar Maria Rodrigues Bueno, dispensando a reposição dos valores indevidamente recebidos pelas interessadas, consoante a Súmula 106 do TCU;
...........................................................................................................................................'
6.	Em seu parecer, o MP/TCU opinou que o exame dos atos em favor de Carolina Wist e Dinar Maria Rodrigues Bueno fosse sobrestado até o trânsito em julgado do RE 638.115/CE, bem como sobrestado o exame do ato em favor de Cecilia Couto Terra até o trânsito em julgado da Ação Ordinária 2007.71.00.001266-9/RS (peça 15) . Após, o Ministro Relator determinou que a Sefip adotasse as seguintes providências (peça 18) :
	a) juntar o ato de alteração de aposentadoria de Cecilia Couto Terra;
	b) requerer à origem o mapa de tempo de serviço e o laudo médico pericial que atestou a invalidez de Cecília Couto Terra, bem como o comprovante de que as servidoras Carolina Wist e Dinar Maria Rodrigues Bueno eram filiadas à Anajustra em 2004 e, nessa condição, constaram da relação jurídica juntada pela autora à inicial do Processo 2004.34.00.048565-0;
	c) na hipótese de identificação de falha que possa levar à negativa de registro de algum dos atos constantes do processo, e tendo transcorrido mais de cinco anos de sua disponibilização para o Tribunal, promover a prévia oitiva da (s) interessada (s) .
7.	Dessa forma, esta Unidade Técnica providenciou nova diligência ao órgão de origem (peça 19) , que encaminhou a resposta anexada à peça 21.
8.	Em seguida, as interessadas Dinar Maria Rodrigues Bueno, Carolina Wist e Cecilia Couto Terra foram notificadas por meio dos ofícios acostados às peças 22-24. Os comprovantes de que as interessadas receberam os referidos expedientes estão anexadas às peças 25-27.
9.	A resposta encaminhada pelos procuradores da Sra. Carolina Wist está anexada à peça 30.
10.	A Sra. Cecilia Couto Terra manifestou-se por meio dos documentos anexados à peça 31.
11.	A interessada Dinar Maria Rodrigues Bueno apresentou a resposta acostada à peça 33.
12.	Por último, o TRT-4 manifestou-se novamente acerca da aposentadoria de Cecilia Couto Terra (peça 34) .
EXAME TÉCNICO
Análise dos atos de concessão de aposentadoria de Carolina Wist e Dinar Maria Rodrigues Bueno
13.	No que se refere ao questionamento acerca da filiação das interessadas Carolina Wist e Dinar Maria Rodrigues Bueno à Anajustra, em 2004, e se, nessa condição, constaram da relação juntada pela autora à inicial do Processo 2004.34.00.048565-0, o TRT-4 apresentou resposta afirmativa, conforme peça 21, p. 2-19.
14.	Destarte, em relação às ex-servidoras Carolina Wist e Dinar Maria Rodrigues Bueno, esta Unidade Técnica ratifica a proposta constante de peça 11 no sentido de considerar ilegais ambos os atos. Cabe, ainda, determinação para que o TRT-4 providencie a suspensão do pagamento das parcelas referentes a quintos, conforme Acórdão 3075/2017-TCU-Segunda Câmara (relator Aroldo Cedraz) , Acórdão 9610/2017-TCU-Segunda Câmara (relator José Múcio Monteiro) , Acórdão 9696/2017-TCU-Segunda Câmara (relatora Ana Arraes) e Acórdão 8588/2017-TCU-Segunda Câmara (relator José Múcio Monteiro) . 
15.	Em suas alegações de defesa, apresentadas pelo mesmo procurador, as interessadas apresentaram, em suma, as seguintes informações:
o pagamento da parcela 'quintos' é baseado em decisão judicial, que não foi desconstituída por ação rescisória (peça 30, p. 2-3, e peça 33, p. 2-3) ;
o fato de o Supremo Tribunal Federal ter, atualmente, entendimento contrário à decisão já transitada em julgado não implica na imediata rescisão do provimento judicial que beneficiou as interessadas (peça 30, p. 4-7, e peça 33, p. 4-7) ;
a exclusão da parcela ofenderia os princípios da segurança jurídica, do ato jurídico perfeito, da coisa julgada e do direito adquirido (peça 30, p. 9, e peça 33, p. 9) ;
ocorreu a decadência administrativa em relação à alteração do ato (peça 30, p. 10-17, e peça 33, p. 8) .
16.	Acerca dos argumentos apresentados pelas interessadas, ressalte-se que a apreciação de atos de concessão de aposentadoria pela ilegalidade não infringe o princípio da segurança jurídica. Os atos de aposentadoria das ex-servidoras não podem ser considerados atos jurídicos perfeitos, uma vez que as interessadas obtiveram a contagem de quintos em data posterior ao limite considerado pelo entendimento desta Corte de Contas e do STF.
17.	A jurisprudência da Suprema Corte é no sentido de deferir aos atos de aposentadoria e pensão a classificação de ato complexo, motivo pelo qual somente quando recebe o registro pela Corte de Contas passa a estar plenamente formado (perfeito) , válido (aferição da legalidade com reflexo de definitividade perante a Administração, que não mais pode anulá-lo unilateralmente) e eficaz (plenamente oponível a terceiros, deixando de apresentar executoriedade provisória) .
18.	Assim, pode-se, então, concluir que não há que se falar em direito adquirido antes que o ato complexo esteja definitivamente registrado por este Tribunal, muito menos quando a concessão traz em seu bojo vício insanável, por não haver lei que a suporte. Ademais, o acórdão que considerar legal o ato e determinar o seu registro não faz coisa julgada administrativa e pode ser revisto de ofício pelo Tribunal, com a oitiva do Ministério Público e do beneficiário do ato, dentro do prazo de cinco anos da apreciação, se verificado que o ato viola a ordem jurídica, o que ocorre no presente caso (§ 2º do art. 260 do Regimento Interno do TCU) .
19.	Desta forma, entende-se que não se pode garantir o registro de uma aposentadoria considerada ilegal pelo TCU invocando apenas princípios tais como o da segurança jurídica e razoabilidade, os quais deverão ser sopesados também com o princípio da legalidade.
20.	Como se vê, os argumentos apresentados pelas interessadas não são capazes de modificar o entendimento desta Unidade Técnica. 
Análise dos atos de concessão e alteração de Cecília Couto Terra
21.	Acerca das dúvidas suscitadas em relação aos atos de aposentadoria de Cecília Couto Terra, a interessada apresentou mapas de tempo de serviço anexados à peça 31, p. 2-4, nos quais é possível verificar a averbação de 10 anos e 21 dias (peça 31, p. 4) , totalizando 16 anos de tempo de serviço.
22.	Desta forma, ratifica-se a proposta de legalidade apresentada na instrução de peça 11, para considerar legal o ato de concessão de aposentadoria. Registre-se que a Ação 2007.71.00.001266-9/RS, citada pelo MP/TCU em seu parecer, transitou em julgado em 19/10/2018 - e a servidora obteve êxito (peças 35 e 36) .
23.	Em relação ao ato de alteração, esta Unidade Técnica também propõe a legalidade, tendo em vista a inexistência de irregularidades no ato.
CONCLUSÃO
24.	Em razão do exposto e tendo em vista as análises realizadas nos atos de concessão de aposentadoria constantes do processo, esta Unidade Técnica propõe que os atos em favor de Cecília Couto Terra sejam considerados legais e que os atos em nome de Carolina Wist e Dinar Maria Rodrigues Bueno sejam considerados ilegais.
PROPOSTA DE ENCAMINHAMENTO
25.	De conformidade com o preceituado no art. 71, inciso III, da Constituição Federal, c/c os arts. 1º, inciso V, e 39, incisos I e II, da Lei 8.443/1992 e os arts. 1º, inciso VIII, e 260, §§ 1º e 2º, do Regimento Interno do TCU, propõe-se: 
a) considerar LEGAIS e conceder o respectivo registro dos atos de concessão e alteração de aposentadoria de Cecilia Couto Terra; 
b) considerar ILEGAIS os atos de aposentadoria de Carolina Wist e Dinar Maria Rodrigues Bueno, dispensando a reposição dos valores indevidamente recebidos pelas interessadas até a prolação da respectiva deliberação, consoante a Súmula 106 do TCU; 
c) determinar ao Tribunal Regional do Trabalho da 4ª Região/RS que: 
c.1) providencie a exclusão das parcelas relativas a quintos incorporados após 1998;
c.2) dê ciência do inteiro teor do acórdão a ser proferido às interessadas, alertando-as de que o efeito suspensivo proveniente de eventual interposição de recurso não as exime da devolução dos valores indevidamente percebidos após a notificação, em caso de não provimento desse recurso; 
c.3) no prazo de trinta dias, encaminhe a este Tribunal, por cópia, comprovante da data em que as interessadas tomaram conhecimento da decisão desta Corte; 
c.4) cadastre no Sistema e-Pessoal, no prazo de 30 dias, novos atos de aposentadoria das interessadas escoimados da irregularidade verificada nos autos."
É o relatório.

8.1. Odasir Piacini Neto (35.273/OAB-DF) e outros, representando Carolina Wist e Dinar Maria Rodrigues Bueno.

Procurador Rodrigo Medeiros de Lima.

APOSENTADORIAS. LEGALIDADE E REGISTRO DOS ATOS (INICIAL E ALTERAÇÃO) DE UMA DAS INTERESSADAS. ILEGALIDADE E NEGATIVA DE REGISTRO DOS DEMAIS, EM FACE DA INCLUSÃO, NOS PROVENTOS, DE "QUINTOS INCORPORADOS" ALUSIVOS AO EXERCÍCIO DE FUNÇÕES COMISSIONADAS NO PERÍODO COMPREENDIDO ENTRE A EDIÇÃO DA LEI 9.624/1998 E A EDIÇÃO DA MEDIDA PROVISÓRIA 2.225-48/2001. DETERMINAÇÕES.

APOSENTADORIA (APOS)

Secretaria de Fiscalização de Pessoal (SEFIP).

Em exame as aposentadorias de três servidoras do Tribunal Regional do Trabalho da 4ª Região (TRT-4) .
2.	Tratando-se de concessões remetidas ao Tribunal há mais de cinco anos, ainda sem apreciação definitiva, foi previamente realizada a oitiva das interessadas acerca dos seguintes quesitos que, potencialmente, poderiam ensejar a negativa de registro dos atos: 
	a) incorporação de "quintos" de funções comissionadas exercidas posteriormente à edição da Lei 9.624/1998 (Carolina Wist e Dinar Maria Rodrigues Bueno) ; e
	b) proporcionalidade dos proventos incompatível com o respectivo tempo de contribuição (Cecilia Couto Terra) .
3.	Em resposta às notificações, as sras. Carolina Wist e Dinar Maria Rodrigues Bueno (peças 30 e 33, respectivamente) invocam, em preliminar, o princípio da segurança jurídica e o instituto da decadência, este no tocante ao ato administrativo que reconheceu seu direito à incorporação. No mérito, alegam que a vantagem impugnada estaria protegida por decisão judicial transitada em julgado, e que "o próprio Supremo Tribunal Federal (STF) , nos autos do RE n° 638.115/CE, apesar de ter entendido ser inconstitucional a incorporação de quintos no período de 1998 a 2001, resguardou aquelas situações jurídicas amparadas pelo instituto da coisa julgada e não desconstituídas por ação rescisória, como é o caso das Recorrentes". No mesmo sentido, mencionam precedente do TCU (Acórdão 7186/2017-TCU-Segunda Câmara) e decisões liminares em mandados de segurança proferidas pelos Ministros Celso de Mello (MS 35.078) e Edson Fachin (MS 35.924) , ambos do STF.
4.	A sra. Cecilia Couto Terra (peça 31) , por seu turno, afirma que, estando já aposentada, averbou junto ao TRT-4, mediante a apresentação de certidão emitida pelo INSS, 10 anos e 22 dias de tempo de contribuição, "o que acarretou na questionada alteração e aumento da proporção nos proventos devidos à servidora". O órgão de origem, mais tarde, confirmou a informação (cf. peça 34) .
5.	Instruindo o feito, a Secretaria de Fiscalização de Pessoal (Sefip) rejeita integralmente as defesas das sras. Carolina Wist e Dinar Maria Rodrigues Bueno e propugna a negativa de registro de seus atos. Quanto à sra. Cecilia Couto Terra, tem por elidida a falha inicialmente suscitada e, em consequência, manifesta-se favoravelmente ao registro dos dois atos de interesse da inativa (inicial e alteração) .
6.	O Ministério Público, em cota simples, põe-se de acordo.
7.	Acompanho as conclusões dos pareceres, por seus fundamentos.
8.	No tocante à sra. Cecilia Couto Terra, não subsistindo a falha inicialmente identificada na proporcionalização de seus proventos, defiro o registro de seus títulos concessórios.
9.	Com relação às duas outras servidoras, saliento de plano que, diferentemente do que sugerem as interessadas, o STF, no julgamento do RE 638.115, não resguardou a eficácia pro futuro das decisões judiciais obtidas anteriormente pelos servidores, ainda que transitadas em julgado. O que se resguardou, em homenagem ao princípio da segurança jurídica, foram apenas os efeitos pecuniários até então produzidos.
10.	De fato, naquele processo, após fixar, em regime de repercussão geral, a tese jurídica de que "ofende o princípio da legalidade a decisão que concede a incorporação de quintos pelo exercício de função comissionada no período entre 8/4/1998 até 4/9/2001, ante a carência de fundamento legal", a Suprema Corte, apreciando embargos de declaração opostos pelo então Procurador-Geral da República, proferiu esclarecedora deliberação assim ementada (DJe 176, publ. 10/8/2017) :
"Embargos de declaração no recurso extraordinário. 2. Repercussão Geral. 3. Direito Administrativo. 4. Servidor público. 5. Incorporação de quintos decorrente do exercício de funções comissionadas no período compreendido entre a edição da Lei 9.624/1998 e a MP 2.225-48/2001. Impossibilidade. 6. Cessada a ultratividade das incorporações em qualquer hipótese, seja decorrente de decisões administrativas ou de decisões judiciais transitadas em julgado. RE-RG 730.462, Rel. Min. Teori Zavascki. 7. Ausência de omissão, contradição ou obscuridade. 8. Embargos rejeitados" (grifei) .
11.	A fundamentação desse decisum, do Ministro Gilmar Mendes, foi a seguinte:
"Por eficácia normativa entende-se a consequência de manter-se ou excluir-se o preceito normativo questionado do ordenamento jurídico. Por sua vez, a eficácia executiva da decisão do STF refere-se ao efeito vinculante, consistente em atribuir uma qualificada força impositiva e obrigatória em relação a supervenientes atos administrativos ou judiciais. No tocante às sentenças já transitadas em julgado à época da decisão do STF sobre a constitucionalidade ou inconstitucionalidade da norma na qual se embasou, ficou consignada a necessidade de interposição de ação rescisória. Daí depreende-se que a declaração de inconstitucionalidade ou constitucionalidade de determinado preceito normativo pelo STF não enseja a automática reforma ou rescisão das decisões anteriores já transitadas em julgado, sendo necessária, para tanto, a interposição da ação rescisória. Entretanto, ressalvou-se de tal necessidade a questão relacionada à execução de efeitos futuros da sentença proferida em caso concreto sobre relações jurídicas de trato continuado.
 (...) 
Nesses termos, tendo em vista que o pagamento dos quintos incorporados no período entre 8.4.1998 até 4.9.2001 foi declarado inconstitucional e refere-se a relação jurídica de trato continuado, há que se reconhecer a necessidade de cessação imediata do pagamento da mencionada verba, sem que isso caracterize afronta à coisa julgada e sem que seja necessário o ajuizamento de ação rescisória" (grifei) .
12.	A propósito, os precedentes citados pelas inativas, admitindo a continuidade do percebimento das parcelas quando protegidas por decisão judicial, não têm a robustez necessária para infirmar a tese esposada à unanimidade pelo Plenário do STF: o Acórdão 7186/2017-TCU-Segunda Câmara foi proferido antes do julgamento dos embargos opostos no RE 638.115; as duas decisões em mandados de segurança, por sua vez, são apenas liminares, sendo que, no caso específico do ministro Edson Fachin, Sua Excelência mudou seu posicionamento em processos semelhantes que lhe foram posteriormente distribuídos (cf. MS 35.167) .
13.	No MS 35.078, por sinal, instada pelo relator, ministro Celso de Mello, a se manifestar a respeito, a Procuradoria-Geral da República exarou percuciente parecer, subscrito pelo Subprocurador-Geral Paulo Gustavo Gonet Branco, que, por sua pertinência, peço licença para transcrever parcialmente:
"É relevante notar, de toda sorte, que, ao julgar o RE 638.115, o Supremo Tribunal decidiu que a incorporação de quintos, relativamente ao período debatido nestes autos, contraria a Constituição Federal de 1988. Este é o resumo oficial do acórdão: 
'Recurso extraordinário. 2. Administrativo. 3. Servidor público. 4. Incorporação de quintos decorrente do exercício de funções comissionadas no período compreendido entre a edição da Lei 9.624/1998 e a MP 2.225-48/2001. 5. Impossibilidade. 6. Recurso extraordinário provido' (RE 638.115/CE, rel. o Ministro Gilmar Mendes, DJe 3.8.2015) .
Prestigiando a segurança jurídica, a Corte modulou os efeitos da decisão, para 'desobrigar a devolução dos valores recebidos de boa-fé pelos servidores até esta data, nos termos do voto do relator, cessada a ultra-atividade das incorporações concedidas indevidamente'. 
Em embargos de declaração, o Supremo Tribunal esclareceu que a controvérsia sobre o pagamento de quintos envolve relação jurídica de trato continuado, o que possibilitaria, nos termos da tese fixada no RE n. 730.462-RG (rel. o Ministro Teori Zavascki, DJe 9.9.2015 - Tema 733) , a imediata cessação dos efeitos das decisões judiciais transitadas em julgado. Lê-se no voto do eminente relator, o Ministro Gilmar Mendes (RE 638.115-ED/CE, DJe 10.8.2017) :
'Nesses termos, tendo em vista que o pagamento dos quintos incorporados no período entre 8.4.1998 até 4.9.2001 foi declarado inconstitucional e refere-se a relação jurídica de trato continuado, há que se reconhecer a necessidade de cessação imediata do pagamento da mencionada verba, sem que isso caracterize afronta à coisa julgada e sem que seja necessário o ajuizamento de ação rescisória' (grifei) .
As sentenças que se destinam a gerar efeitos futuros sujeitam-se às mudanças normativas supervenientes, por imposição da sua própria natureza. A redefinição de uma compreensão jurídica operada na sistemática da repercussão geral insere-se neste quadro. Isso o que ensinou o Ministro Teori Zavascki em estudo doutrinário, de todo pertinente à espécie, que abona o raciocínio:
' (...) A sentença tem eficácia enquanto se mantiverem inalterados o direito e o suporte fático sobre os quais estabeleceu o juízo de certeza. (...) Daí afirmar-se que a força do comando sentencial tem uma condição implícita, a da cláusula rebus sic stantibus, a significar que ela atua enquanto se mantiverem íntegras as situações de fato e de direito existentes quando da prolação da sentença. Alterada a situação de fato (muda o suporte fático, mantendo-se o estado da norma) ou de direito (muda o estado da norma, mantendo-se o estado de fato) , ou dos dois, a sentença deixa de ter a força de lei entre as partes, que até então mantinha. (...) 
Relativamente à eficácia temporal e à revisão das sentenças sobre relações de trato continuado em matéria constitucional pode-se afirmar: (...) 
h) em matéria constitucional, nosso sistema contempla formas especiais de 'modificação do estado de direito': (...) (d) as decisões do STF tomadas em seus julgamentos pelo regime de repercussão geral' (grifei) ."
14.	Como acentuou o Parquet, insisto, "as sentenças que se destinam a gerar efeitos futuros sujeitam-se às mudanças normativas supervenientes, por imposição da sua própria natureza", sendo que "a redefinição de uma compreensão jurídica operada na sistemática da repercussão geral insere-se neste quadro".
15.	Por fim, no tocante ao argumento de que já teria decaído o direito de anulação do ato administrativo que concedeu a incorporação questionada, ato esse distinto do ato de aposentadoria, observo que, fosse como querem as inativas, restaria substancialmente esvaziada a incumbência atribuída ao TCU pelo inciso III do art. 71 da Constituição Federal, haja vista o sem-número de "atos administrativos" com reflexo no benefício previdenciário, produzidos ao longo da vida funcional dos servidores, que ficariam insuscetíveis de escrutínio pelo controle externo quando da passagem dos interessados para a inatividade, em clara ofensa ao princípio da máxima efetividade das normas constitucionais.
16.	Na realidade, o discrímen suscitado pela defesa é mesmo irrelevante quando em jogo a atuação desta Corte de Contas: a dignidade conferida pelo constituinte ao controle externo, aliada ao particular cuidado exigido para com as despesas de pessoal - cuidado, diga-se de passagem, mais do que justificado em face da participação desse grupo de gasto nos orçamentos públicos -, oferece ao Tribunal amplo raio de ação na apreciação de benefícios previdenciários estatutários.
17.	A par disso, tem-se que a relação jurídica de servidores ativos com a União é em muito distinta daquela envolvendo aposentados e pensionistas, sendo impróprio cogitar a transposição automática e acrítica de pretensos direitos havidos na atividade para a inatividade. E isso vale, inclusive, para vantagens e benefícios auferidos por meio de sentenças judiciais. A decisão proferida pelo STF no MS 28.604/DF ilustra o ponto:
" (...) 
PROVENTOS DA APOSENTADORIA - URPs - DECISÃO JUDICIAL - ALCANCE. O título judicial há de ter o alcance perquirido não só quanto à situação jurídica do beneficiário - servidor -, mas também ao fato de envolver relação jurídica de ativo, e não de inativo.
 (...) " (destaque não existente no original) .
18.	Nesse decisum, afirmou o Supremo que o título judicial favorável ao impetrante alcançava exclusivamente seus vencimentos (ou seja, sua remuneração na atividade) , sem repercussão, portanto, em seus futuros proventos de aposentadoria (benefício de caráter previdenciário) . Para que não fiquem dúvidas a respeito, permito-me reproduzir excerto das razões do relator, Ministro Marco Aurélio:
"Inicialmente, consigne-se que o título executivo judicial evocado não dirimiu controvérsia sobre proventos da aposentadoria. Ficou restrito a vencimentos dos impetrantes. (...) Logo, não cabe vislumbrar relevância da causa de pedir, no que direcionada a reconhecer-se a repercussão a ponto de alcançar proventos da aposentadoria cujo exame final, sob o ângulo da legalidade administrativa, incumbe ao Tribunal de Contas" (grifei) .
19.	A mesma compreensão foi externada pelo Ministro Gilmar Mendes, que, em decisão monocrática proferida no MS 30.725, anotou:
"Nesse sentido, a coisa julgada deveria ser invocada, a princípio, para efeitos de pagamento de vencimentos, o que não significa, necessariamente, que essa proteção jurídica se estenda, desde logo, para o cálculo dos proventos, o qual deve ser analisado caso a caso, sob pena de reconhecer-se a perpetuação de um direito declarado a ponto de alcançar um instituto jurídico diverso: o instituto dos proventos."
20.	Ora, em sendo assim com vantagem assegurada por sentença judicial transitada em julgado, com mais razão o é com vantagem obtida mediante decisão administrativa reconhecidamente irregular.
21. 	De toda sorte, o presente processo cuida de atos de aposentadoria, de natureza complexa, os quais apenas se aperfeiçoam após o registro da Corte de Contas - algo que ainda não se verificou.
22.	Tal circunstância, combinada com a distinção existente entre o regime de remuneração dos servidores ativos e o regime de remuneração dos inativos - ou, como queiram, entre o instituto dos vencimentos e o instituto dos proventos -, confere ampla autonomia ao TCU para aferir a exação dos proventos sob o prisma da legalidade administrativa.
23.	Ilegais, pois, as aposentadorias das sras. Carolina Wist e Dinar Maria Rodrigues Bueno, por incluírem na composição dos proventos "quintos" de funções comissionadas exercidas posteriormente à edição da Lei 9.624/1998.
24.	Diante do exposto, voto no sentido de que este Colegiado adote a deliberação que ora submeto a sua apreciação.
TCU, Sala das Sessões Ministro Luciano Brandão Alves de Souza, em 4 de junho de 2019.
BENJAMIN ZYMLER 
Relator